ACORDAO-COMPLETO-2398957

ACÓRDÃO 2439/2021 ATA 5/2021 - PRIMEIRA CÂMARA

VISTOS, relatados e discutidos estes autos em que se examina ato de concessão de aposentadoria a ex-servidor da Universidade Federal da Bahia.
ACORDAM os Ministros do Tribunal de Contas da União, reunidos em sessão da Primeira Câmara, diante das razões expostas pelo relator e com fundamento na Constituição Federal, art. 71, incisos III e IX, e na Lei 8.443/1992, arts. 1º, inciso V, e 39, inciso II, em:
9.1. considerar ilegal o ato de concessão de aposentadoria a Paulo Sérgio Rodrigues Fernandes e negar seu registro;
9.2. dispensar o ressarcimento das quantias indevidamente recebidas de boa-fé, consoante o disposto no Enunciado 106 da Súmula da Jurisprudência do TCU;	
9.3. determinar à Universidade Federal da Bahia que:
9.3.1. no prazo de 15 (quinze) dias, contados a partir da ciência deste Acórdão, providencie a suspensão dos pagamentos decorrentes da aposentadoria considerada ilegal, sob pena de responsabilidade solidária da autoridade administrativa omissa;
9.3.2. comunique ao beneficiário do ato de aposentadoria considerado ilegal acerca da presente deliberação, alertando-o de que o efeito suspensivo decorrente de eventual interposição de recurso não o exime da devolução dos valores percebidos indevidamente após a notificação, em caso de não provimento;
9.3.3. encaminhe ao Tribunal, por cópia, comprovante da data em que o beneficiário da aposentadoria considerada ilegal tomou conhecimento desta decisão; 
9.3.4. envie, no prazo de trinta dias, pelo sistema e-Pessoal, novo ato de concessão de aposentadoria do interessado, livre da irregularidade detectada.

Atos de concessão de aposentadoria.

Primeira Câmara

Universidade Federal da Bahia.

3. Interessados/Responsáveis:
3.1. Interessado: Paulo Sérgio Rodrigues Fernandes (XXX.768.095-XX).

13.1. Ministros presentes: Benjamin Zymler (na Presidência), Walton Alencar Rodrigues (Relator), Vital do Rêgo e Jorge Oliveira.
13.2. Ministros-Substitutos presentes: Augusto Sherman Cavalcanti e Weder de Oliveira.

WALTON ALENCAR RODRIGUES

Adoto, como relatório, a instrução da Secretaria de Fiscalização de Pessoal (Sefip) , peça 12, cujas análises e proposta de encaminhamento contaram com a anuência dos respectivos dirigentes, peça 13, e do MP/TCU, peça 14.
Transcrevo a instrução a seguir, in verbis:
"INTRODUÇÃO
1.	Trata-se de ato de concessão de aposentadoria de Paulo Sérgio Rodrigues Fernandes, ex-servidor da Universidade Federal da Bahia.
2.	O ato foi submetido, para fim de registro, à apreciação do Tribunal de Contas da União (TCU) , de acordo com o art. 71, inciso III, da Constituição Federal. O cadastramento e a disponibilização ao TCU ocorreram por intermédio do Sistema de Apreciação e Registro de Atos de Admissão e Concessões, na forma dos arts. 2º, caput e incisos I a VI, e 4º, caput, da Instrução Normativa - TCU 78/2018.
EXAME TÉCNICO
3.	Esta Secretaria elaborou proposta automática de mérito (legalidade) do ato constante deste processo (peça 3) .
4.	O Ministério Público junto ao TCU opinou pela realização de diligência à Universidade Federal da Bahia, a fim de encaminhar a memória de cálculo da média das remunerações de contribuição (peça 5) .
5.	O Relator aquiesceu à proposta do Ministério Público (peça 6) .
6.	Esta Sefip promoveu diligência ao órgão concedente solicitando que fosse encaminhada a memória de cálculo da média das remunerações de contribuição do interessado. (peça 7) .	
7.	A entidade, em resposta, encaminhou o cálculo da média aritmética do servidor (peça 8) .
8.	O interessado ingressou na Universidade em 03/05/2004 e aposentou-se em 29/07/2016, por invalidez permanente, com proventos calculados pela média das remunerações (proporcionais ao tempo de contribuição) , com base na EC 41/2003 e MP 167/2004. 
9.	Ocorre que o Sr. Paulo Sérgio Rodrigues Fernandes averbou 7 anos, 4 meses e 20 dias de tempo de contribuição referente a tempo trabalhado em empresa pública e 2 anos, 5 meses e 12 dias trabalhados em empresa privada no total de 9 anos, 10 meses e 2 dias de tempo contribuição certificados pelo INSS (v. ato) . Entretanto, só foi considerado no cálculo da média a remuneração o período de maio/2004 a abril/2016, tempo de contribuição referente à Universidade Federal da Bahia. 
10.	O art. 1º da Lei n. 10.887/2004, prescreve:
 Art. 1º No cálculo dos proventos de aposentadoria dos servidores titulares de cargo efetivo de qualquer dos Poderes da União, dos Estados, do Distrito Federal e dos Municípios, incluídas suas autarquias e fundações, previsto no § 3º do art. 40 da Constituição Federal e no art. 2º da Emenda Constitucional nº 41, de 19 de dezembro de 2003, será considerada a média aritmética simples das maiores remunerações, utilizadas como base para as contribuições do servidor aos regimes de previdência a que esteve vinculado, correspondentes a 80% (oitenta por cento) de todo o período contributivo desde a competência julho de 1994 ou desde a do início da contribuição, se posterior àquela competência.	
11.	No caso em exame, não foi computada na média as remunerações de contribuição dos outros tempos averbados para a aposentadoria.
12.	Ante o exposto, esta unidade técnica considera que o ato está ilegal. 
13.	Por fim, importa observar que o ato em exame foi disponibilizado ao TCU há menos de cinco anos. Portanto, não é necessária a instauração do contraditório, nos termos do Acórdão 587/2011-TCU-Plenário, de relatoria do Ministro Valmir Campelo.
CONCLUSÃO
14.	Em razão do exposto e tendo em vista as análises realizadas no ato de concessão de aposentadoria de Paulo Sérgio Rodrigues Fernandes, esta Unidade Técnica considera que o ato em tela deve receber a chancela de ilegalidade e ter recusado seu registro por esta Egrégia Corte.
PROPOSTA DE ENCAMINHAMENTO
15.	Ante o exposto, e de conformidade com o preceituado no artigo 71, inciso III, da Constituição Federal de 1988 c/c os arts. 1º, inciso V, e 39, incisos I e II, da Lei 8.443/1992 e os artigos 1º, inciso VIII, 260, §§ 1º e 2º, do Regimento Interno do TCU, propõe-se:
	a) considerar ILEGAL e negar o registro do ato inicial de aposentadoria de Paulo Sérgio Rodrigues Fernandes (CPF: XXX.768.095-XX) ;
	b) dispensar a devolução dos valores indevidamente recebidos até a data da ciência do acórdão que vier a ser prolatado, com base no Enunciado 106 da Súmula da Jurisprudência do TCU; 
	c) determinar à Universidade Federal da Bahia, com base no art. 45 da Lei 8.443/1992, que: 
c.1) faça cessar o pagamento decorrente do ato impugnado, comunicando ao TCU, no prazo de quinze dias, as providências adotadas, nos termos dos arts. 262, caput, do Regimento Interno do TCU e 8º, caput, da Resolução-TCU 206/2007; 
c.2) cadastre novo ato, livre da irregularidade apontada, submetendo-o ao TCU no prazo de trinta dias, nos termos dos arts. 262, § 2º, do Regimento Interno do TCU e 19, § 3º, da Instrução Normativa-TCU 78/2018; 
c.3) informe ao interessado o teor do acórdão que vier a ser prolatado, encaminhando ao TCU, no prazo de trinta dias, comprovante da data de ciência pelo interessado, nos termos do art. 4º, § 3º, da Resolução-TCU 170/2004, alertando-o de que o efeito suspensivo proveniente de eventual interposição de recurso junto ao TCU não o exime da devolução dos valores indevidamente percebidos após a notificação, em caso de não provimento desse recurso."

não há

Procurador Rodrigo Medeiros de Lima.

APOSENTADORIA. INVALIDEZ PERMANENTE COM PROVENTOS CALCULADOS PELA MÉDIA DAS REMUNERAÇÕES PROPORCIONAIS AO TEMPO DE CONTRIBUIÇÃO. NÃO-CONTABILIZAÇÃO DO TEMPO DE CONTRIBUIÇÃO AO REGIME GERAL DE PREVIDÊNCIA SOCIAL, EMBORA, EM MAIS DE 40% DO TEMPO DE SERVIÇO DO BENEFICIÁRIO, ELE TENHA CONTRIBUÍDO PARA ESSE REGIME. ILEGALIDADE DO ATO. DETERMINAÇÕES.

APOSENTADORIA (APOS)

Secretaria de Fiscalização de Integridade de Atos e Pagamentos de Pessoal e de Benefícios Sociais (Sefip).

Trata-se de ato inicial de concessão de aposentadoria a Paulo Sérgio Rodrigues Fernandes, ex-servidor da Universidade Federal da Bahia.
O beneficiário ingressou no serviço público federal em 03/05/2004 e foi aposentado em 29/07/2016, após 12 anos, 2 meses e 28 dias de exercício no cargo, com fundamento no art. 40, § 1º, inciso I, da CF/88, com redação dada pelo art. 1º da EC nº 41/2003, em razão de invalidez permanente, com proventos calculados pela média das remunerações proporcionais ao tempo de contribuição.
Inicialmente, a Secretaria de Fiscalização de Pessoal (Sefip) propôs julgar o ato legal. 
Naquela assentada, alinhei-me à proposta do Ministério Público junto ao TCU e determinei a realização de diligência à Universidade Federal da Bahia para que encaminhasse, a esta Corte, a memória de cálculo da média das remunerações de contribuição.
A entidade encaminhou o cálculo da média aritmética do servidor (peça 9) , tendo como marco para a contagem das 80 maiores contribuições a data do início do exercício no serviço público:  30/5/2004.
Nos termos do art. 1º da Lei nº 10.887/2004, os proventos da espécie devem corresponder à média aritmética simples das 80% maiores remunerações, utilizadas como base para as contribuições do servidor aos regimes de previdência a que esteve vinculado[footnoteRef:2]. [2:  "Art. 1º No cálculo dos proventos de aposentadoria dos servidores titulares de cargo efetivo de qualquer dos Poderes da União, dos Estados, do Distrito Federal e dos Municípios, incluídas suas autarquias e fundações, previsto no § 3º do art. 40 da Constituição Federal e no art. 2º da Emenda Constitucional nº 41, de 19 de dezembro de 2003, será considerada a média aritmética simples das maiores remunerações, utilizadas como base para as contribuições do servidor aos regimes de previdência a que esteve vinculado, correspondentes a 80% (oitenta por cento) de todo o período contributivo desde a competência julho de 1994 ou desde a do início da contribuição, se posterior àquela competência."] 
Embora o interessado, antes de ingressar no serviço público federal, em 03/05/2004, tenha laborado por 7 anos, 4 meses e 20 dias, em empresa pública e em sociedade de economia mista, e por 2 anos, 5 meses e 12 dias, na iniciativa privada, de acordo com documentos, peça 1, p.3, tendo contribuído, em ambos, para o Regime Geral de Previdência Social, os valores dessas contribuições não foram contabilizados em sua média.
Pelo exposto, anuo ao encaminhamento proposto pela Sefip em sua última instrução, peça 12, com o endosso do MP/TCU, peça 14, e julgo o ato ilegal, negando-lhe o registro.
Registro, por fim, que o ato em exame deu entrada neste Tribunal em 21/2/2017.
Feitas essas considerações, voto por que o Tribunal acolha a minuta de acórdão que submeto à deliberação deste Colegiado.
TCU, Sala das Sessões Ministro Luciano Brandão Alves de Souza, em 2 de março de 2021.
WALTON ALENCAR RODRIGUES 
Relator